【裁判字號】    98,簡上,251
【裁判日期】    990201
【裁判案由】    違反電業法
【裁判全文】
臺灣高雄地方法院刑事判決             98年度簡上字第251號
上  訴  人
即  被  告  甲○○原名吳樹育.
選任辯護人  洪文佐律師
上列上訴人即被告因違反電業法案件，不服本院高雄簡易庭97年
度審簡字第248 號中華民國98年3 月12日第一審刑事簡易判決（
聲請簡易判決處刑案號﹕臺灣高雄地方法院檢察署96年度偵字第
445 號），提起上訴，本院管轄第二審之合議庭判決如下：
    主  文
上訴駁回。
    犯 罪 事 實
一、甲○○自民國83 年起，在高雄縣大寮鄉○○路139之26號經
    營塑膠射出工廠，並以其名義向台灣電力股份有限公司（下
    稱台電公司）申請送電，經台電公司裝設電度表1 只（電號
    00-00-0000-00-0 ），據以計算用電度數。詎其於87年11月
    、12月間某日，因真實姓名年籍不詳之成年男子告知，將電
    度表圓盤軸承扭緊，可節省電費支出後，竟為圖逃漏電費，
    與該成年男子，基於以將電度表圓盤軸承扭緊，使圓盤轉慢
    ，致電度表失效不準而竊電之犯意聯絡，由該成年男子先將
    上開電度表之封鉛、封印鎖撬開，再將電度表圓盤軸承扭緊
    ，使圓盤轉慢，致電度表無法正常計量，失效不準而竊電，
    再將上開封鉛、封印鎖裝回。嗣台電公司即以上開失效不準
    之電度表，計算用電度數，甲○○因而逃漏電費支出，後於
    89年12月8 日上午9 時許，因台電公司鳳山區營業處稽查人
    員乙○○前往上開工廠稽查用電情形時，發現電度表之封鉛
    、封印鎖有遭撬開再裝回之痕跡，認有可疑，經當場測試該
    電度表轉速於相同負載下減慢（減慢為每轉6 分39秒，而於
    相同負載下更換新電度表後測得轉速為每轉1 分41秒），始
    悉上情。
二、案經台電公司訴請高雄縣政府警察局林園分局報請臺灣高雄
    地方法院檢察署檢察官偵查後聲請簡易判決處刑。
    理  由
壹、證據能力部分：按被告以外之人於審判外之陳述，雖不符同
    法第159 之1 至之4 條之規定，而經當事人於審判程序同意
    作為證據，法院審酌該言詞陳述或書面陳述作成時之情況，
    認為適當者，亦得為證據，為刑事訴訟法第159條之5第1項
    定有明文。查本案所引用之證據資料（詳後引證據），其中
    屬於傳聞證據部份，因檢察官、被告及其辯護人均同意作為
    證據使用（參本院卷第24頁），本院審酌該等證據作成之情
    況，並無違法取得之情況，認以之作為證據，應屬適當，自
    均有證據能力，合先敘明。
貳、實體部分：
一、訊據上訴人即被告甲○○固坦承於前址經營塑膠射出工廠，
    經以其名義向台電公司申請送電後，台電公司裝設電度表1
    只，嗣於89年12月8 日上午9 時許，台電公司稽查人員乙○○前往其工廠稽查用電情形時，發現電度表之封鉛、封印鎖
    有遭撬開再裝回之痕跡，並當場測試該電度表轉速於相同負
    載下減慢等情，惟矢口否認有何竊電犯行，辯稱：伊所經營
    之塑膠射出工廠，於89年1 月間因為線路太小，不堪負荷導
    致電線燒壞，伊請丁○○幫伊更換電線，有可能當時施工導
    致電度不準，89年12月8 日台電公司稽查人員乙○○到工廠
    稽查時，才告知電度表之封印鎖與同字鉛封有被開及電度表
    調整過致電度數異常情形，伊對此全不知情，且依用電情形
    以觀，伊工廠用電度數前後並無不同，沒有竊電之情形等語
    （參本院卷第24頁）經查﹕
  (一)89年12月8 日台電公司至被告前開工廠稽查用電情形時，該
    工廠電度表之封鉛、封印鎖有遭撬開再裝回之痕跡，且電度
    表圓盤軸承遭扭緊，使圓盤轉慢，致電度表無法正常計量而
    失效不準等情，業據證人即台電公司稽查人員陳春芳於檢察
    官偵訊中證稱：89年12月8 日到被告的工廠去稽查時，看到
    電表外面的箱子的封印鎖，有被撬開再裝回去的痕跡，後來
    剪開封印鎖查看電表，實測後，新的電表在相同的電力負載
    下，圓盤一轉1 分41秒，被告原來的舊電表一轉是6 分39
    秒，轉得快，記電度數就走得快，轉得慢，記電度數就走的
    慢，度數就會短少，所以認為被告有竊電的行為；電表本身
    旁邊的鉛塊有被鈍器挖開，鉛塊拿下來以後，覆蓋在電表上
    的玻璃就可以打開，就可以變更裡面的軸承等語明確（參偵
    卷第7 頁、第8 頁、第95頁）；核與證人即台電公司稽查人
    員乙○○於本院審理中證稱：本件稽查的時候，先核對封印
    鎖和封印鉛塊，發現封印鎖及封印鉛塊有遭人撬開再裝回去
    的痕跡，之後就會同用戶檢查電表，發現被告的電表轉速比
    較慢，被告有竊電的行為；電表內有一個電表圓盤軸承上面
    有壹個螺絲，把這個螺絲轉緊，電表圓盤會摩擦到電表本身
    的結構，電表的轉速就會變慢等語（參本院卷第113 頁、第
    115 頁），互相符合。此外，復有台電公司用電實地調查書
    1 份（編號：鳳稽015326）、台電公司電表換表登記單1 份
    （89年12月8 日. 用戶：甲○○）、被破壞電表之照片2 幀
    （說明：電表圓盤軸承已被扭緊，使圓盤便慢，至電表無法
    正常計算）、切用電流破壞電表結構之圖示照片1 幀、電表
    已被用電戶擅自改變內部結構且電表封印鉛亦重新封上之照
    片1 幀及遭破壞電表照片1 幀在卷可憑（以上參警卷第警卷
    第8 頁、第9 頁、偵卷第21頁、第89頁至93頁、第97頁），
    復有電錶封印鎖2 只及電錶1 只扣案可佐，此部分之事實，
    至堪認定。是前開工廠之電度表，業遭人以將電度表圓盤軸
    承扭緊，使圓盤轉慢，致電度表失效不準之方式而竊電，至
    為明確。
  (二)被告係前開工廠之實際經營者，前開電度表因失效不準所產
    生少付電費的利益，受益者為被告，他人自無可能大費周章
    更動電度表，而僅意在單純圖利被告，衡情前開電度表遭動
    手腳，應係被告授意下所為。對照本件台電公司向被告追償
    電費過程所製作之紀錄表，其中於89年12月13日之追繳處理
    情形載明：「吳君（即被告）蒞處說明並坦承竊電」等語；
    於89年12月18日之追繳處理情形載明：「吳君陳述竊用電流
    ，係因不明人士誘騙，誤導會省電，可節省電費支出」等語
    ，益證係被告經姓名年籍不詳之人，告知減少電費支出之方
    式後，逕以前開方式，使電度表失效不準而竊電。參以前開
    電度表經送內政部警政署刑事警察局鑑定，鑑定結果：「經
    化驗結果，發現可資比對指紋2 枚，經比對結果，與犯嫌吳
    樹育、丁○○、蘇居男指紋卡之指紋均不相符，續輸入指紋
    電腦系統比對結果，均未發現有與本局存指紋相符者」等語
    ，有內政部警政署刑事警察中華民國96年10月19日刑紋字第
    0960152838號鑑驗書1 份在卷可憑（見偵卷第82頁），本案
    電度表上有非本案相關人員之指紋，顯然動手以前開方式，
    使電度表失效不準之人，係被告遭台電公司追繳電費時所述
    之不明人士。是本件電度表所以失效不準，係被告因真實姓
    名年籍不詳之成年男子告知減少電費支出方法後，為圖逃漏
    電費，由該成年男子，以前開方式所為，堪以認定。
  (三)前開工廠於87年7 月16日間，因電度表燒損而更換大一級新
    電度表乙情，有台灣電力公司鳳山區營業處函98年7 月14日
    D 鳳山字第09807001941 號函乙份在卷可證（見本院卷第40
    頁），前開工廠之電度表既於87年7 月16日更換新電度表，
    則於該日之前，本案之電度表當無更換之可能。再依該工廠
    用電度數明細表所示，87年7 月16日更換電度表後，自87年
    8 月起至同年年底，用電度數均在12,000度以上，用電度數
    有逐月增加之情形，且至同年11月達到最高峰之16,766度（
    詳細用電度數：87年8 月為12,775度、87年9 月為14,797度
    、87年10月為12,998度、87年11月為16,766度、87年12月為
    12,331度），平均每用電度數則為13,933度，其後88年間，
    用電度數除7 月分稍微超過12,000度外，其餘均未超過12,0
    00度，平均每月用電度數則為9,815 度，有用電度數明細表
    乙份在卷可憑（參本院卷第49頁）。依此而論，被告工廠之
    用電度數，於87年下半年度時，不論最高每月用電度數、平
    均每月用電度數，均遠遠超過88年度，然於87年下半年間被
    告卻未有何更換較大口徑電線之舉動，顯然該工廠之電線，
    在87年下半年間，未有無法負荷電力之問題，亦即在用電度
    數每月達16,766度之狀態下，該工廠之電線仍可負荷。又依
    被告上訴意旨稱，於89年初因工廠電線容量不足，委請丁○○先生更換電線等語（參本院卷第4 頁），參以被告因更換
    上開電線費用，所開立之二紙支票，係於89年1 月15日、1
    月31日支出，有臺灣企銀活期存款客戶異動資料表影本乙紙
    在卷可稽（參偵卷第53頁），被告因其工廠電線容量不足而
    委請丁○○更換之時間，應係在89年1 月15日之前，則於當
    時，被告因工廠電線容量不足而欲更換，所憑藉之依據顯係
    88年間之用電量。但如上述，依用電度數明細表之記載，該
    工廠88年間之用電量，不論最高每月用電度數或平新每月用
    電度數，均明顯少於87年下半年度，是87年下半年度該工廠
    之電線未有無法負荷之情形，則88年間當亦更無此問題，然
    被告卻於89年1 月初，委請工人更換較大口徑電線，顯然當
    時用電度數應係大於上開所論該工廠電線能負荷之16,766度
    ，但依用電度數明細記載該工廠之用電度數，於88年間各月
    及89年1 月之用電度數，卻均遠小於上開度數，顯然電度表
    於上開期間，已有失效不準之情形，雖因被告矢口否認犯行
    ，而無從具體認定電表遭調整之時間，但依上開工廠於87年
    下半年最低使用度數均超過12,000度，最高並達16,776度，
    亦即用電度數範圍在12,000至16,776度之間，平均每月用電
    度數13,933度，嗣於88年間超過12,000度之月份僅7 月，平
    均每月用電度數僅9,815 度，由該二段期間使用電量之變化
    ，顯然於87年11、12月間，產生重要轉折，亦即電量急遽減
    少。對照上述被告依據88年間用電情形，認工廠電線無法負
    荷，依理該工廠88年間每月用電度數應大於87年下半年之每
    月用電度數，但於電度明細表上卻未呈現相同之現象，顯然
    上開用電度數急遽減少之轉折，並非用電量減少，而係電度
    表調整所致，至為灼然。是被告係於87年11月、12月間某日
    ，委由前開成年男子，以前開方式調整電度表乙節，亦堪認
    定。
  (四)至被告雖執於89年初請丁○○更換電線，電度表的轉速更動
    有可能係因丁○○施工所致等語置辯，惟此部分業據證人丁○○於本院審理中證稱: 施工時若有動到電表的部分要向台
    電公司申請，本件更換電線的工程不用動到電表，僅需更換
    總開關至馬達的部分的電線即可，至於總開關至電表的部分
    並未更換且亦未動到電表本身之結構等語明確（見本院卷第
    94至95頁），且本院衡之證人丁○○身為台電公司員工，對
    於更換電表、相關稽查程序及違反時所涉刑責，當知悉甚詳
    ，且其亦不可能因改變電表計量而獲利，復未受所承攬工程
    業主（即被告）之授意下，自無干冒刑責，大費周章恣意撬
    開電表上之封印鎖而更改電表圓盤，使係爭電表計量失準，
    致被告蒙受節省電費利益之必要，證人丁○○上開所證，應
    堪採信。被告所辯顯係事後推委卸責之詞，洵不足採。又辯
    護人另以：依照88年與89年用電情形明細表中所示，二年度
    電量，差異不大，足認被告並未有竊電之犯意等語置辯，然
    本件依前開認定之事實，前開工廠電度表係於87年11月、12
    月間某日遭以前開方式調整而失效不準，故於失效不準後之
    88年與89年間，用電度數差異不大，乃係當然，自難以此為
    有利被告之認定，附此敘明。
  (五)綜上所陳，被告前開所辯均無足採，本件事證明確，被告犯
    行堪以認定，應依法論科。
二、按行為後法律有變更者，適用行為時之法律，但行為後之法
    律有利於行為人者，適用最有利於行為人之法律，刑法第2
    條第1 項定有明文。查被告於前開行為後，刑法相關規定業
    經總統於94年2 月2 日修正公布，並依刑法施行法第10條之
    1 規定自95年7 月1 日施行。而新舊刑法關於刑之規定，同
    採從輕主義，係適用最有利於行為人之法律，比較時應就罪
    刑有關之共犯、未遂犯、連續犯、牽連犯、結合犯以及累犯
    加重、自首減輕、暨其他法定加減原因、與加減例等一切情
    形，綜其全部之結果，而為比較，再適用有利於行為人之法
    律處斷，最高法院24年上字第4634號判例意旨可資參照，又
    犯罪在刑法施行前，比較裁判前之法律孰為有利於行為人時
    ，應就罪刑有關之一切情形，比較其全部之結果，而為整個
    之適用，不能割裂而分別適用有利益之條文，最高法院亦著
    有27年上字第2615號判例意旨可資參照。準此，關於新舊法
    之比較、適用係採「綜合比較」與「整體適用」原則。茲就
    本件有關之新舊法比較部分，臚列如下：
  (一)電業法部分：查電業法於54年5 月21日經總統修正公布全文
    施行，本件被告行為後，雖於91年4 月24日、91年6 月12日
    、94年1 月19日、96年3 月21日公布修正部分條文並施行，
    惟電業法第10 6條第3 款就上開竊電罰則並無變更，自無比
    較新舊法之問題，逕依現行法規定論處，合先敘明。
  (二)刑法部分：
  1.共同正犯部分：修正前刑法第28條規定：「2 人以上共同實
    施犯罪之行為者，皆為正犯」，修正後刑法第28 條 則規定
    ：「2 人以上共同實行犯罪之行為者，皆為正犯」。其中「
    實施」一語，涵蓋陰謀、預備、著手及實行之概念在內，其
    範圍較廣；而「實行」則著重於直接從事構成犯罪事實之行
    為，其範圍較狹，是修正後刑法共同正犯之範圍已有限縮。
    共同正犯之範圍既因此而有變動，自屬犯罪後法律有變更，
    以適用舊法對被告較為有利。
  2.罰金刑部分：修正前刑法第33條第5 款規定，罰金刑為1銀
    元以上，又有關罰金倍數之調整及銀元與新臺幣之折算標準
    ，則定有罰金罰鍰提高標準條例第1 條前段及現行法規所定
    貨幣單位折算新臺幣條例第2 條，除罰金以1 銀元折算3元
    新台幣外，並將72年6 月26日以前修正之刑法部分條文罰金
    數額提高2 至10倍，其後修正者則不再提高倍數；而修正後
    刑法第33條第5 款則將罰金刑提高為新臺幣1,000 元以上，
    並以百元計算之，且因刑法第33條第5 款所定罰金貨幣單位
    既已改為新臺幣，刑法分則編各罪所定罰金之貨幣單位亦應
    配合修正為新臺幣，且考量刑法修正施行後，不再適用「現
    行法規所定貨幣單位折算新臺幣條例」，為使刑法分則編各
    罪所定罰金之最高數額與刑法修正前趨於一致，爰增訂刑法
    施行法第1 條之1 規定，將刑法分則編各罪所定罰金之貨幣
    單位均改為新臺幣，並將72年6 月26日以前修正之刑法部分
    條文罰金數額提高為30倍，其後修正者則提高為3 倍。是以
    罰金刑之最高數額，於上開規定修正後仍屬一致，並無不同
    ；但其罰金刑之最低數額，修正前1 銀元以上之規定，即為
    新台幣3 元，修正後已提高為新臺幣1,000 元以上，故修正
    後刑法第33條第5 款之規定並非較有利於被告，而以修正前
    第33條第5 款、罰金罰鍰提高標準條例第1 條前段、現行法
    規所定貨幣單位折算新臺幣條例第2 條之規定，對被告較為
    有利。
  3.綜上全部比較結果，本件應以修正前之規定，較修正後之規
    定有利於被告，揆諸上揭說明，應一體適用修正前之刑法第
    28條、第33條第5 款前段、罰金罰鍰提高標準條例第1 條前
    段、現行法規所定貨幣單位折算新臺幣條例第2 條之規定，
    對被告較為有利。
三、被告以扭緊電度表圓盤盤軸，致圓盤轉慢之方法，使電度表
    失效不準而竊電，核其所為，係犯電業法第106 條第3 款之
    竊電罪。被告竊電犯行，同時該當刑法第320 條第1 項之竊
    盜罪及電業法第106 條第3 款之竊電罪，兩罪間屬法條競合
    之關係，依特別法優先普通法關係，應僅論以電業法第106
    條第3 款之竊電罪。被告與姓名年籍不詳之成年男子就上開
    竊電犯行間，有犯意聯絡及行為分擔，應依修正前刑法第28
    條規定，論以共同正犯。被告以一次扭緊電度表圓盤軸承，
    致圓盤轉慢之方法，使電度表失效不準，而自87年12月間某
    日起，至89年12月8 日止為竊電行為，係基於單一之犯意，
    以一個行為繼續為竊電行為之實施，為繼續犯，僅論以一竊
    電罪。
四、原審以被告罪證明確，並審酌被告為貪圖一己之利，竟改變
    臺電公司之電度表構造，予以竊電，損害臺電公司之電費收
    入，且犯後猶飾辭卸責，不宜寬貸，惟念其前無任何犯罪前
    科，有臺灣高等法院被告前案紀錄表1 紙在卷可證），堪認
    素行尚可等一切情狀，因而適用電業法第106 條第3 款，刑
    法第2 條第1 項前段，修正前刑法第28條、第41條第1 項前
    段（刑法第41條雖係關於刑罰執行事項，若該條有所變更，
    亦應依刑法第2 條第1 項之規定，比較新舊法，以資決定應
    適用之法律【最高法院90年度臺非字第223 號、92年度臺上
    字第5220號、94年度臺上字第858 號判決意旨參照】。本件
    被告行為時，刑法第41條原係規定：「犯最重本刑為三年以
    下有期徒刑以下之刑之罪，而受六月以下有期徒刑或拘役之
    宣告，因身體、教育、職業或家庭之關係，執行顯有困難者
    ，得以一元以上三元以下折算一日，易科罰金。」該條文嗣
    於90年1 月10日修正為：「(一)犯最重本刑為五年以下有期徒
    刑以下之刑之罪，而受六個月以下有期徒刑或拘役之宣告，
    因身體、教育、職業、家庭之關係或其他正當事由，執行顯
    有困難者，得以一元以上三元以下折算一日，易科罰金。但
    確因不執行所宣告之刑，難收矯正之效，或難以維持法秩序
    者，不在此限。(二)併合處罰之數罪，均有前項情形，其應執
    行之刑逾六月者，亦同。」參酌其行為時之廢止前罰金罰鍰
    提高標準條例第2 條規定，就其原定數額提高為100 倍折算
    1 日，則行為時之易科罰金折算標準，應以銀元100 元至30
    0 元折算一日，經折算為新臺幣後，應以新臺幣300 元至90
    0 元折算為1 日。刑法第41條第1 項前段復於94年2 月2 日
    修正為：「犯最重本刑為五年以下有期徒刑以下之刑之罪，
    而受六個月以下有期徒刑或拘役之宣告者，得以新臺幣一千
    元、二千元或三千元折算一日，易科罰金。但確因不執行所
    宣告之刑，難收矯正之效，或難以維持法秩序者，不在此限
    。」，是經比較修正前、後之易科罰金折算標準，應以90年
    1 月10日修正時之規定，較有利於被告，故依刑法第2 條第
    1 項前段之規定，自應適用90年1 月10日修正後刑法第41條
    第1 項前段之規定，諭知易科罰金之折算標準。），罰金罰
    鍰提高標準條例第1 條前段，廢止前罰金罰鍰提高標準條例
    第2 條，現行法規所定貨幣單位折算新臺幣條例第2 條等規
    定，量處上訴人即被告拘役59日，並諭知如易科罰金以銀元
    參佰元即新臺幣900 元折算1 日之折算標準。又因本件被告
    犯罪之時間係在96年4 月24日以前，復無中華民國九十六年
    罪犯減刑條例所列不予減刑之情形，乃依同條例第2 條第1
    項第3 款之規定，減其上開宣告刑，並諭知易科罰金之折算
    標準。本院經核原審認事俱無不合，量刑亦稱妥適，上訴人
    即被告上訴意旨猶執前詞，否認犯罪，指摘原判決不當，為
    無理由，應予駁回。
據上論斷，依刑事訴訟法第455 條之1 第1 項、第3 項、第368
條，判決如主文。
本案經檢察官丙○○到庭執行職務。
中    華    民    國    99    年    2     月    1     日
                  刑事第十四庭  審判長 法  官  陳銘珠
                                       法  官  李俊霖
                                       法  官  林揚奇
以上正本證明與原本無異。
不得上訴。
中    華    民    國    99    年    2     月    1     日
                                       書記官  何明昌
附錄本判決論罪科刑法條：
電業法第106條：
有左列行為之一者為竊電，處5 年以下有期徒刑、拘役或500 元
以下罰金：
一  未經電業供電，而在其供電線路上私接電線者。
二  繞越電度表或其他計電器，損壞或改動表外之線路者。
三  損壞或改變電度表、無效電力計、其他計電器之構造，或以
    其他方法使其失效不準者。
四  在電價較低之線路上，私接電價較高之電器者。
五  包燈用戶，在原定電燈盞數及瓦特數以外，私自增加盞數或
    瓦特數者。
六  電力用戶，在原申請馬力數、瓩數或仟伏安數以外，私自增
    加馬力數瓩數或仟伏安數者。

司法院資訊處製作；財團法人民間司法改革基金會備份。
